臺灣苗栗地方法院刑事判決　　　　　　　 94年度易字第936號
公　訴　人　臺灣苗栗地方法院檢察署檢察官
被　　　告　戊○○
選任辯護人　張智宏律師
上列被告因侵占案件，經檢察官追加起訴（94年度偵字第3231號
），本院判決如下：
    主  文
戊○○無罪。
    理  由
一、公訴意旨：
    (一)起訴事實：
      被告戊○○係任職於「苗栗房屋仲介有限公司」（下稱苗
      栗房屋公司），擔任該公司之經紀人，而告訴人丁○○則
      任職於「大日房屋仲介有限公司」（下稱大日房屋公司）
      ，亦係擔任該公司之經紀人。緣於民國93年11月1 日，告
      訴人受丙○○之委託，代為仲介出售丙○○所有坐落在苗
      栗縣頭份鎮○○段第104 、104-1 、105 、134 、135 、
      136 、138 、141-1 、142-4 等9 筆土地（下合稱系爭土
      地），而被告則於同月30日受己○○委託購買系爭土地。
      嗣於同年12月9 日，雙方談妥買賣上開土地，己○○即於
      94年3 月31日，簽發面額分別為新臺幣（下同）24萬1968
      元、2 萬元，票據號碼分別為AA0000000 號及AA0000000
      號之支票2 張（下合稱系爭支票）交予丙○○，丙○○再
      將該2 張支票交予告訴人作為仲介服務之報酬，而被告即
      向告訴人表示可代為提示該2 張支票，告訴人基於同業合
      作之理念，即將該2 張支票委由被告代為提示兌領，詎被
      告於該2 張支票兌現後，竟未將上述金額返還告訴人，予
      以侵占入己。
    (二)起訴法條及罪名：
      刑法第335 條第1 項之侵占罪。
二、檢察官之舉證：
    (一)被告戊○○之供述。
    (二)告訴人丁○○於警詢、偵查中之指訴。
    (三)證人丙○○於警詢、偵查中之證述。
    (四)證人乙○○於偵查中之證述。
    (五)證人甲○○於偵查中之證述。
    (六)「委託銷售同意書」、「委託購買意願書」、「不動產買
      賣契約」各1 件影本。
三、被告之陳述：
    被告坦承任職於苗栗房屋公司，擔任房屋仲介經紀人，於93
    年11月30日受己○○委託購買丙○○所有之系爭土地，該筆
    買賣於93年12月9 日以3458萬元成交，事後伊取得己○○於
    94年3 月31日所簽發之系爭支票並將之提示兌現等情，惟堅
    決否認有何侵占犯行，辯稱：丙○○之夫乙○○曾口頭委託
    伊代為出售系爭土地，伊不知告訴人係受丙○○委託出售系
    爭土地之仲介人，且不曾與告訴人商洽共同仲介系爭土地買
    賣或協議分配服務報酬，系爭支票乃丙○○直接交付，係伊
    應得之報酬，非屬告訴人所有等語。
四、本院之判斷：
    (一)法律依據：
      1.刑事訴訟法第154 條第2 項：犯罪事實應依證據認定之
        ，無證據不得認定犯罪事實。
      2.最高法院30年上字第816 號判例：認定不利於被告之事
        實，須依積極證據，苟積極證據不足為不利於被告事實
        之認定時，即應為有利於被告之認定，更不必有何有利
        之證據。
      3.最高法院76年台上字第4986號判例：認定犯罪事實所憑
        之證據，雖不以直接證據為限，間接證據亦包括在內，
        然而無論直接或間接證據，其為訴訟上之證明，須於通
        常一般之人均不致有所懷疑，而得確信其為真實之程度
        者，始得據為有罪之認定，倘其證明尚未達到此一程度
        ，而有合理之懷疑存在時，事實審法院復已就其心證上
        理由予以闡述，敘明其如何無從為有罪之確信，因而為
        無罪之判決，尚不得任意指為違法。
    (二)證據能力之認定：
      1.本件告訴人丁○○及證人丙○○於警詢時所為之指、證
        述（94年度偵字第3231號卷【下稱偵卷】第14至22頁）
        ，均屬被告以外之人於審判外之言詞陳述，既經辯護人
        於準備程序中爭執其證據能力，復查無其他法律規定例
        外得為證據之情形，依刑事訴訟法第159 條規定，自不
        得作為證據。
      2.告訴人提出之「大日房屋仲介公司受理不動產買賣租賃
        交易爭議處理會議紀錄」（本院卷第54、55頁），係告
        訴人自行以電腦繕打製作之文書（見本院卷第111 頁證
        人即告訴人丁○○證述），自屬被告以外之人於審判外
        之書面陳述，既經辯護人於審理中爭執其證據能力，復
        查無其他法律規定例外得為證據之情形，依刑事訴訟法
        第15 9條規定，亦不得作為證據。
    (三)無罪之理由：
      1.刑法第335 條第1 項之侵占罪，以意圖為自己不法之所
        有，而侵占自己持有他人之物為構成要件。申言之，須
        行為人對所持有之物係他人所有乙節有所認識，且先有
        持有之意思，再萌生不法所有之意圖，易持有為所有，
        始克相當。倘若行為人主觀上認為所持有之物乃自己所
        有，且始終本於所有之意思加以持有，不論該物確屬他
        人所有，或其權利歸屬仍有爭議，究不能對行為人論以
        侵占罪責。本件被告以所有之意思持有系爭支票及支票
        提示所得之26萬1968元款項之事實，應無疑問，則被告
        所為是否該當侵占罪名，關鍵僅在於被告主觀上是否存
        有系爭支票及其票面金額應歸告訴人所有之認知，是否
        具有「不法」之意圖而已。
      2.判斷被告主觀上對系爭支票及其票面金額權利歸屬之認
        知，首應探究之問題，乃依本件土地買賣洽談之過程，
        被告是否瞭解丙○○、乙○○夫婦未委託其尋找系爭土
        地之買主，且係委託告訴人仲介銷售系爭土地？經查，
        丙○○於93年11月1 日委託告訴人以每坪6 萬元整（含
        土地增值稅）之價格廣告銷售系爭土地，約定給付成交
        金額總價之百分之2 為仲介經紀業之服務酬勞費之事實
        ，固據證人即告訴人丁○○、證人丙○○分別於審理及
        偵查中證述在案（本院卷第108 頁、偵卷第33頁），並
        有2 人共同簽署之「委託銷售同意書」1 紙可資佐證（
        94年度發查字第275 號卷【下稱發查卷】第5 頁），堪
        認無訛，惟此一委託銷售關係僅存在於丙○○與告訴人
        之間，倘非被告曾被明確告知、目睹該委託銷售同意書
        ，或藉由其他管道得悉此事，自不能遽論被告為知情。
        依據被告之供述，系爭土地買賣交涉過程中，不論丙○○、乙○○或告訴人，始終不曾對被告告知賣方委託告
        訴人為仲介之事，亦未出示前揭委託銷售同意書，而此
        點為證人丙○○、乙○○及告訴人所不否認，告訴人復
        自承：「事前並沒有談要合作，仲介費也沒有談如何分
        配，大家心照不宣而已」（偵卷第34頁），足見被告此
        部分辯詞為可採，則被告究竟知情與否，即應進一步視
        系爭土地之買賣交涉過程是否足以充分顯現「告訴人係
        受丙○○委託之仲介人」此一情事而定。
      3.證人乙○○於本院審理時明確證陳：被告曾經主動打電
        話向乙○○詢問系爭土地是否要出售，之後雙方約在告
        訴人之事務所會面商談，當時被告並未表示已經找到買
        主等情（本院卷第116 、117 頁），足證被告原本即有
        意願為丙○○、乙○○仲介銷售系爭土地之事實。乙○○雖一再證稱系爭土地是委託告訴人銷售，惟其接獲被
        告之詢問後，卻立即接受被告邀約面議，甚至同赴地政
        事務所（見偵卷第39頁背面），且交涉過程中從不曾坦
        然對被告說明已委託告訴人之事，則其行為在客觀上顯
        然有令被告「誤會」賣方亦有意委託被告仲介銷售之可
        能性。而儘管乙○○與被告相約會面之地點在告訴人之
        事務所（即大日房屋公司），2 人商談時告訴人在場，
        事後告訴人亦參與系爭土地買賣條件之磋商過程，依常
        理而論，種種情況難免使人聯想到告訴人之身分係受賣
        方委託之仲介人，然就本件情形言，系爭土地原先即係
        丙○○透過告訴人仲介購買，告訴人於審理中更曾直截
        了當稱：「『我們』規劃興建，因為我想代銷」（本院
        卷第108 頁），可見告訴人對系爭土地買賣及開發利用
        均多所著力，其與丙○○夫婦之關係，絕非其他仲介經
        紀業者所可比擬，告訴人所謂「我們」實際上雖僅指權
        利人丙○○（本院卷第110 頁）而不包括自己，惟其在
        法庭接受立場明顯相左之辯護人詰問時，尚且如此不假
        思索脫口而出，焉能期待其於與被告洽談買賣時之用語
        反倒格外謹慎、避免誤會？準此，被告所辯：因洽談過
        程中，告訴人一直說「我們」，還說他決定就可以，沒
        有說我的當事人，乙○○也沒有表示什麼意見，我就以
        為告訴人是股東，他們是一體的等語（本院卷第135 頁
        ），實難認為全屬無稽。
      4.其次有必要推敲者為，系爭土地買賣成交簽約當日，除
        買賣雙方己○○、丙○○以外，被告及告訴人均有在「
        不動產買賣契約」中（由甲○○代書另行增列）之「仲
        介見證人」一欄下親自簽名並填載身分證字號（發查卷
        第11頁），告訴人此一簽名之舉動，是否已足令被告知
        悉告訴人係賣方委託之仲介人之事實？經查，全程參與
        前揭契約書簽立過程之證人甲○○於本院審理時清楚證
        稱：「簽訂買賣契約書時，我有跟他們說中人要過來簽
        名，我沒有印象他（告訴人）是否有說他是賣方仲介人
        」、「照仲介見證人簽名順序來看，應該是被告先簽，
        好像是被告簽完後，乙○○有說這樣仲介也要來簽，還
        對曾說你也是中人，也應該要來簽，所以曾也有去簽名
        」（本院卷第126 、130 、131 頁），按甲○○僅係協
        助買賣雙方辦理簽約及產權過戶相關事宜之代書，與被
        告、告訴人無任何利害關係，其證詞應堪信為客觀、公
        允，而按其所述情節，直至簽約當日，告訴人猶未明確
        對被告表示自己賣方仲介人之身分，到了代書開口要求
        仲介人一併簽名之重要時刻，告訴人竟仍未立即上前簽
        署，而係在乙○○「提醒」後始補行簽名，其「客氣」
        之態度，顯然有違常情。倘被告並未聽聞乙○○所稱「
        中人」一詞，亦未注意告訴人補行簽名之位置，實難遽
        認被告能因此知悉告訴人之身分；縱使聽聞、目睹，由
        乙○○所稱「也是」一詞，參酌被告先前與告訴人互動
        、商談之經驗，恐亦難排除其誤認告訴人並非已受委託
        、有權收取報酬之「賣方仲介人」，至多是基於私人情
        誼或合夥關係、義務提供諮詢及協助之「仲介從業人員
        」此一可能性。是故，被告及告訴人同在系爭土地賣賣
        契約上簽名之事實，仍不足據為對被告不利之認定。
      5.再者，系爭支票究係丙○○交予告訴人，告訴人再轉交
        予被告，請被告代為提示，抑或丙○○直接交予被告，
        涉及被告對系爭支票及其票面金額權利歸屬何人之認知
        ，告訴人與被告之說詞則南轅北轍，自亦有究明之必要
        。就此，證人丙○○於偵查中雖證稱其將己○○開立、
        用以支付尾款之系爭支票交給告訴人作為仲介費等語（
        偵卷第33頁），與告訴人之指訴相符，惟目睹交付尾款
        經過之證人甲○○於檢察官偵訊時已證陳：「（問：後
        來張將支票交何人？）我印象中，丙○○將支票交戊○○，丁○○說仲介費他們2 人自己去處理」（偵卷第40
        頁），於審理中又再次確認稱：「（問：偵訊中稱印象
        中丙○○是把支票交給戊○○？）我記得丙○○說要把
        支票交給曾，但曾說交給戊○○就可以了，他們自己再
        算，若偵查中我有這樣說的話，就是這樣了」（本院卷
        第127 頁），而其證述情節，在告訴人始終認為自己與
        被告間具有合作仲介關係，買賣完成後尚待結算分配仲
        介報酬之情況下，亦無不合理之處，足認事實應係丙○○本欲將系爭支票交予告訴人，但在告訴人授意下轉而
        直接交予被告收執。假使系爭支票確未經告訴人之手，
        由丙○○直接交予被告，本件既無積極證據證明告訴人
        或丙○○當時有對被告言明系爭支票金額乃告訴人應得
        之仲介費，告訴人又屢次自承其不曾與被告約定如何分
        配系爭土地買賣仲介費（偵卷第34頁、本院卷第108 、
        112 頁）、合作關係要有書面（本院卷第135 頁）等情
        ，則基於前述各節事證，被告主觀上自有可能將丙○○
        交付之系爭支票視作自己可獲之報酬，而欠缺「持有告
        訴人所有之物」之認識。
      6.此外，就告訴人一再指稱依不動產仲介經紀業之「行規
        」、「慣例」，買賣雙方仲介人分別向其當事人收取之
        仲介費（一般為買方百分之一、賣方百分之二）應結算
        均分，大家心照不宣，不待明文規定云云，縱認其為真
        實，惟以本件情形而言，被告是否知悉告訴人係依照行
        規、執行仲介經紀業務乙節，尚且非無疑問，既不能證
        明「心照」，豈能依例「不宣」─在雙方未以書面或口
        頭議定合作及報酬分配方式之下，認定被告與告訴人間
        須受此種一般從業人員所遵行規則之拘束，進而論斷被
        告之犯行？是有關行規、慣例之論述，仍不能引為對被
        告不利事實之認定。
      7.綜上各節所述，依本案現存之各項直接證據及間接證據
        ，本院無法形成確信被告有公訴人所指侵占犯行之心證
        ，本件仍可合理懷疑為：被告主觀上認為自己獲得賣方
        委託仲介銷售系爭土地，告訴人並非賣方委託之仲介人
        ，丙○○所交付之系爭支票應歸自己所有，故不具有不
        法所有之意圖。從而，被告之犯行尚屬不能證明，揆諸
        前揭法律規定及判例意旨，自應諭知被告無罪之判決。
本案經檢察官石東超到庭執行職務。
中　　華　　民　　國　　96　　年　　2 　　月　　27　　日
                  刑事第一庭    審判長法　官  劉興浪
                                      法  官  吳國聖
                                      法  官  羅貞元
以上正本證明與原本無異。
如不服本判決，應於判決送達後10日內向本院提出上訴狀（應抄
附繕本）。告訴人或被害人如對於本判決不服者，應具備理由請
求檢察官上訴，其上訴期間之計算係以檢察官收受判決正本之日
期為準。
                                      書記官  劉秋雯
中　　華　　民　　國　　96　　年　　3 　　月　　6 　　日
